【裁判字號】    92,上更(一),352
【裁判日期】    921112
【裁判案由】    違反著作權法等
【裁判全文】
臺灣高等法院刑事判決                        九十二年度上更(一)字第三五二號
    上  訴  人  臺灣臺北地方法院檢察署檢察官
    上  訴  人
    即  被  告  甲○○
    選任辯護人  郭美絹 律師
                周金城 律師
右上訴人等因被告違反著作權法等案件，不服臺灣臺北地方法院八十九年度訴字第九
０八號，中華民國八十九年八月十一日第一審判決（起訴案號：臺灣臺北地方法院檢
察署八十九年度偵字第四九三０、六六二九、七五九一、七五九三、一００二四號，
移送併辦案號：同署八十九年度偵字第一一二八四、一二四０八號）提起上訴，判決
後，經最高法院發回更審，本院判決如左：
    主  文
原判決撤銷。
甲○○以犯明知為侵害著作權之物，意圖營利而交付之方法侵害他人之著作權為常業
，處有期徒刑壹年肆月，緩刑參年。扣案之遊戲光碟目錄拾肆本、如附表三及附件一
、二所示之物均沒收。
    事  實
一、附表一編號一至十四之商標圖樣，業經如附表所載之商標專用權人向原經濟部中
    央標準局（已改制為智慧財產局）或智慧財產局申請註冊核准，取得商標專用權
    ；附表二所示之電腦遊戲光碟片，係附表所載之發行公司依我國著作權法第四條
    規定享有著作財產權之著作物，非經同意或授權，不得擅自重製，其透過電視遊
    樂器執行，於電視影像畫面中並會顯示出如附表二所示之商標圖樣；附表三所示
    之電腦遊戲光碟片，係美商藝電公司依三十五年中美友好通商條約、八十二年北
    美事務協調委員會與美國在台協會所簽訂之著作權保護協定（以下簡稱中美著作
    權協定）及著作權法第四條規定，享有著作財產權之著作物，非經同意或授權，
    不得擅自重製；附件一所示之電腦遊戲光碟片，其透過電視遊樂器執行，於電視
    影像畫面中均會顯示出附表一編號一、二所列之商標圖樣（附表二之光碟片除外
    ）；附件二所示之遊戲卡匣，其透過電視遊樂器執行，則會顯示出附表一編號六
    之商標圖樣，其中「薩爾達傳說」、「口袋怪物」、「迷你Ｆ１賽車」、「超級
    瑪莉」遊戲卡匣，執行時並會顯示附表一編號十三、十二、十、十一、七、八、
    九之商標圖樣，其中「街頭快打」、「ＷＡＲＯＬＡＮＤ  ２」遊戲卡匣，執行
    時並會顯示附表一編號五之商標圖樣。
二、甲○○係設於臺北縣新店市○○街一二三號一樓「一二三玩具禮品店」之負責人
    ，明知（一）附表二所示之電腦遊樂器程式之遊戲光碟片，係不詳姓名年籍之人
    擅自重製新力公司、思奎爾公司、卡波光公司，同步於中華民國管轄區域內首次
    發行而依我國著作權法第四條受保護之著作物，及侵害如附二所示新力公司等商
    標權之物；（二）附表三所示之電腦遊樂器程式之遊戲光碟片，係不詳姓名年籍
    之人擅自重製美商藝電公司（Electronic Arts Inc.以下簡稱藝電公司），依上
    開中美友好通商條約暨中美著作權協定，受我國著作權法保護之著作物；（三）
    附件一（附表二除外）所示之遊戲光碟片，係侵害新力公司商標權之物；（四）
    附件二所示之遊戲卡匣，係侵害任天堂公司商標權之物。竟基於販賣仿冒商標商
    品之概括犯意及以犯明知為侵害著作權之物，意圖營利而交付之方法侵害他人之
    著作權為常業之犯意，自八十九年一月間（該店自同月二日起營業，係自同月二
    日之後某日）起，經向一不詳姓名已成年之外務員以每片光碟片新台幣（下同）
    二十五元、每個遊戲卡匣二、三百元之價販入附表三、附件一、二所示名稱之光
    碟片、遊戲卡匣後，即陳列在前開「一二三玩具禮品店」，以每片光碟片四十五
    元、每個遊戲卡匣三百至六百元，販售該等仿冒之電視遊樂器遊戲光碟片及遊戲
    卡匣予不特定之顧客，恃以維生。嗣至八十九年二月二十九日晚間六時許，為內
    政部警政署保安警察第二總隊第一大隊第一中隊在前揭店內查獲，並扣得甲○○
    所有供前開犯罪所用之遊戲光碟目錄十四本、如附件一所示之盜版光碟片一千六
    百五十片（其中附表二之物原係附件一所示一千六百五十片之一部分，因同時侵
    害商標權及著作權，故特別列表說明之）、附件二所示之盜版任天堂遊戲卡匣五
    十九個（其中一個為空盒，起訴書誤載為六十個）、附表三所示之盜版美商藝電
    公司之光碟片二十六片（附件一、二所示之光碟片，起訴書誤載為一千七百五十
    片）。
三、案經內政部警政署保安警察第二總隊第一大隊第一中隊移送及卡波光公司、思奎
    爾公司、美商藝電公司訴請臺灣臺北地方法院檢察署檢察官偵查起訴暨新力公司
    、任天堂公司訴請同署檢察官移送併辦。
    理  由
一、右揭事實欄二所載之事實，除據被告甲○○否認有意之為常業之犯意外，迭經其
    於警詢及偵審中供承不諱，並經告訴人代理人指訴綦詳，且有查獲現場照片六紙
    （見八十九年度偵字第四九三０號偵查卷第十四至十五頁），及如附件一所示之
    光碟片共一千六百五十片、附件二所示盜版任天堂遊戲卡匣共六十個、附表三所
    示盜版光碟片二十六片扣案可資佐證。經查扣押物品清單記載為盜版遊戲光碟片
    共一千七百五十片、盜版任天堂遊戲卡匣共六十個，原審法院開箱勘驗結果雖記
    載為盜版遊戲光碟片共一千六百五十片、盜版任天堂遊戲卡匣共五十九片，有原
    審八十九年七月二十七日勘驗筆錄，然原審漏未將附表三所示盜版之美商藝電公
    司光碟片二十六片列入，此據美商藝電公司代理人陳文銓於本院九十年三月二十
    八日調查時陳明，並經本院勘驗明確，製作勘驗筆錄可稽。
二、商標專用權及著作權保護暨歸屬之認定：
（一）商標專用權之標的及歸屬認定：
      附表一所示告訴人等向經濟部智慧財產局申請註冊核准之商標圖樣，係用以表
      彰告訴人等商品之品質及商譽，分別經指定使用於特定商品，現均仍在商標專
      用期間內，有告訴人等提出之商標註冊證在卷足稽（以上分別參臺灣臺北地方
      法院檢察署八十九年偵字第一一二八四號、第一二四０八號、第四九三０號、
      第七五九三號偵查卷宗），則日商新力公司、思奎爾公司、任天堂公司分別享
      有如附表一所示之商標專用權甚明。
（二）著作權標的、著作權保護及歸屬之認定：
  （１）如附表二所示著作及歸屬：
        本件如附表二所示之「ＧＴ（ＧＲＡＮＴＵＲＩＳＭＯ２）實戰賽車II」、
        「ＴＨＥ  ＬＥＧＥＮＤ  ＯＦ  ＤＲＡＧＯＮ龍騎士傳說」遊戲光碟電腦
        程式軟體著作為新力公司所著作，「太空戰士第八代（ＦＩＮＡＬ  ＦＡＮ
        ＴＡＳＹⅧ）」遊戲光碟之電腦程式軟體著作為思奎爾公司所著作；「惡靈
        古堡射擊版（ＢＩＯ  ＨＡＺＡＲＤ  ＧＵＮ  ＳＵＲＶＩＶＯＲ）」（又
        譯幽靈古堡特別版，原審誤載為惡靈古堡）、「恐龍危機（ＤＩＮＯ ＣＲ
        ＩＳＩＳ）」遊戲光碟之電腦程式軟體著作為卡波光公司所著作；又如附表
        三所示之電腦程式軟體著作為藝電公司所著作；又「俄羅斯方塊」（TETRIS
        ）電腦程式著作物係任天堂公司所著作，此均有告訴人公司之著作權證明足
        憑，依附表二所示該著作權證明顯示，其發行日期均在九十一年（即
        ００二年）一月一日我國正式加入「世界貿易組織」（ＷＴＯ）之前至明。
  （２）附表二、三所示遊戲光碟片著作是否受我國著作權保護之認定：
    Ａ、九十一年一月一日我國正式加入「世界貿易組織」（ＷＴＯ）前對系爭著作
        權保護規範：
        按我國著作權法於民國七十四年七月十日修正由註冊主義改採原創主義，對
        於本國人兼採任意註冊主義，惟對於外國人仍採註冊主義。嗣於八十一年六
        月十日修正之著作權法廢止註冊主義改採絕對原創保護主義，惟仍許登記，
        登記僅為對抗要件，同時，追溯外國人著作保護規定（即增訂第一百零八條
        ），凡依民國七十四年七月十日修正著作權法註冊之外國人著作，仍享有我
        國著作權法之著作權。至於八十一年六月十日修正之著作權法及現行著作權
        法，不論本國人或外國人均採原創保護主義，惟在世界貿易組織協定在中華
        民國管轄區域內生效日之前（即九十一年一月一日），仍需符合首次發行或
        同步發行之要件。換言之，外國人之著作，於中華民國區域外，首次發行後
        三十日內在中華民國管轄區域內發行者，如該外國人之本國，對中華民國人
        之著作，在相同情形下，亦予以保護且經查證屬實者，得享有著作權，著作
        權法第四條第一款，定有明文。而日本昭和四十五年（一九七○年）五月六
        日法律第四十八號修正著作權法第六條之規定：「（受保護之著作權）著作
        符合以下各項規定者，受本法保護：日本國民之著作；最初在國內發行之著
        作（包括最初在本法規定以外之地方發行者，從該發行日三十日以內在日本
        國內發行之著作）；前二項以外，依據條約本國負有保護義務之著作」。核
        與我國著作權法第四條第一款之規定相當，堪認日本國民得依我國著作權法
        第四條第一款之規定享有著作權。按著作權法第四條規定「外國人之著作合
        於左列情形之一者，得依本法享有著作權。但條約或協定另有約定，經立法
        院議決通過者，從其約定。１、於中華民國管轄區域內首次發行，或於中華
        民國管轄區域外首次發行後三十日內在中華民國管轄區域內發行者。但以該
        外國人之本國，對中華民國人之著作，在相同之情形下，亦予保護且經查證
        屬實者為限。２、依條約、協定或其本國法令、慣例，中華民國人之著作得
        在該國享有著作權者」，而與我國有著作權互惠關係，其國人之著作得依前
        述條文第二款之規定，受我國著作權法之保護者，計有美國、英國、香港、
        西班牙僑民及韓國僑民。查日本與我國並無著作權互惠關係，日本人之著作
        不得依上述條文第二款之規定，受我國著作權法之保護。惟查我國人之著作
        如於日本首次發行，或於其他國家或地區首次發行後三十日內於日本管轄區
        域內發行，亦受著作權法之保護。從而，日本雖與我國無著作權互惠關係，
        惟其著作如合於著作權法第四條第一款之規定，亦可受著作權法之保護，是
        依前揭規定及說明，日本之著作物如於中華民國管轄區域內首次發行，或於
        中華民國管轄區域外首次發行後三十日內在中華民國管轄區域內發行者，在
        我國亦受著作權法之保護（內政部八十一年八月八日 (81)台內著字第八一
        一五二四九號函、內政部八十三年九月二十四日 (83)台內著字第八三二○
        四八七號函及最高法院九十年度台非字第六七號判決參照）。
    Ｂ、附表三所示美商藝電公司之電腦程式軟體著作物是否受我國著作權法保護？
        附表三所示美商藝電公司「NBA Live 99」等電腦程式軟體著作物係藝電公
        司（Electronic Arts Inc.公司負責人為Ruth A.Kennedy，公司址設 209
        Redwood Shores Pakway, Redwood City CA00-0000-0000 U.S.A.）擁有著
        作權之電腦程式著作物，依著作權法第四條第二款及八十二年七月十六日簽
        署生效之「北美事務協調委員會與美國在臺協會著作權保護協定」受我國著
        作權法保護之著作物，非經藝電公司之同意或授權，亦不得擅自重製、散布
        或意圖營利而交付，應可認定。
    Ｃ、附表二所示遊戲光碟片著作是否符合在中華民國管轄區域內發行要件之認定
        ：
   （a）「發行」要件：
        前開所指之「發行」，依著作權法第三條第一項第十二款之規定，係指權利
        人散布能滿足公眾合理需要之重製物；而所謂「散布」，依同法同條項第十
        一款之規定，則指不問有償或無償將著作之原件或重製物提供公眾交易或流
        通之謂。不惟如是，著作權法第四條第一款前段所謂「外國人之著作於中華
        民國管轄區域內首次發行」得享有著作權之規定，重在發行之事實，故如合
        於首次發行，使不特定之多數人得共見共聞，知有新著作物之發表即足以當
        之。故如著作人於自行或委託他人重製後，另交由總經銷公司輾轉批售於零
        售店，約定某日統一推出陳列販售，並經提出將重製物出售於總經銷公司與
        經銷公司出售於零售商之發票，以及宣傳海報、媒體廣告、報導等資料，則
        著作人主張系爭著作首次在中華民國管轄區域內發行，即非無據，最高行政
        法院著有八十三年判字第一三七四號判決足資參照。至於如何達到著作權法
        之「發行」所要求：「散布能滿足公眾合理需要之重製物」，則應考量當時
        之市場規模、市場狀態、著作種類、該產品之生命週期、市場佔有率、銷售
        狀態或其他足以影響市場運作之相關因素等，於個案中依具體情況加以衡量
        而定，並不單以進口數量作為唯一標準，此有最高法院九十二年度台上字第
        二○九五號刑事判決之新近見解可資參照。
   （b）系爭電視遊樂器遊戲軟體確有「散布」之事實：
        I日本商新力公司、香港新力公司與我國英特全公司（更名為訊源國際股份
          有限公司，以下同）之關係：
          查告訴人為依日本國法律有效設立之公司，係世界知名之電視遊戲器材製
          造暨電腦遊戲軟體設計廠商，主要從事PlayStation、PlayStation 2系統
          電視遊樂器主機，並自行或授權其他遊戲軟體設計公司，開發可適用於上
          開各該系統主機之遊戲軟體。告訴人在軟體開發完成後，基於公司整體行
          銷、管理目的之考量，則分別由告訴人於美洲、歐洲、亞洲等地區成立之
          子公司，視當地市場之規模及需求，將遊戲軟體重製物提供公眾交易或流
          通。於包含台灣在內之亞洲地區或國家，以上發行著作重製物之工作，係
          由子公司香港商．新力電腦娛樂有限公司Sony Computer Entertainment
          HONG KONG  LTD.（下稱香港新力公司）負責，代告訴人於台灣等亞洲地
          區發行著作重製物，此觀由PlayStation之台灣官方網站（網址位於
          http://www.sceh.com.tw）及國內統籌網域名稱註冊及IP位址發放之財團
          法人台灣網路資訊中心設置之Whois資料庫中可查知，告訴人乃係申請
          www.sceh.com.tw網域名稱之人，有PlayStation  台灣官方網站之網頁及
          財團法人台灣網路資訊中心 (TWNIC) Whois資料庫資料各一份附卷足憑，
          惟實際之營運則由香港新力公司為之，可見告訴人與香港新力公司二者間
          之關係實甚密切，並由告訴人所提發行資料及告訴人出具經公認證之聲明
          書，香港商．新力電腦娛樂有限公司SONY COMPUTER ENTERTAINMENT HONG
          KONG LTD. 係告訴人之子公司，與任意「第三人」尚屬有間。又香港新力
          公司係告訴人之子公司已如前述，而香港新力公司基於發行台灣市場之需
          求，則委由我國之英特全公司（於九十年十一月間更名為訊源國際股份有
          限公司，有公司基本資料查詢、變更登記申請書、公司執照、營利事業登
          記證可證）依其自身之通路將這些遊戲軟體散布流通，此亦有香港新力公
          司經公認證之聲明書一份可證，可見英特全公司係在告訴人委託之下，輸
          入系爭遊戲軟體著作之重製物，並據以在台發行，尚非「國內進口商自行
          由國外第三人處買入真品在國內販賣」可比。是辯護人所辯：觀乎告訴人
          日商新力公司所提進口報單等文書，均由香港新力公司進口，告訴人等並
          未在我國有發行之行為；英特全公司從未取得系爭日本國著作之著作權授
          權，並非權利人散布云云，洵無足採。
        Π系爭電視遊樂器遊戲軟體之光碟係我國英特全公司經香港新力公司自日本
          裝載直接出貨予英特全公司：
          由告訴人所提英特全股份有限公司（下稱英特全公司）進、出貨單與期初
          期末存量明細表可知，系爭電視遊樂器遊戲軟體之重製物，經英特全公司
          自日本進口後，即以有償之方式，批售予零售店，提供公眾交易、流通。
          按告訴人就系爭享有著作權之電視遊樂器遊戲軟體光碟海關進口報單，雖
          有我國英特全公司向「香港新力公司」買進之記載，惟由進口報單所載起
          運口岸及代碼等資料可知，系爭著作之重製物確係自告訴人所在地之日本
          國直接輸入我國，而非銷至香港之物，上開資料非僅無由據以認定係爭電
          視遊樂器遊戲軟體光碟僅在香港發行，反足證系爭著作之重製物係事實上
          由告訴人在台透過英特全公司散布。是辯護人所稱：告訴人透過進口商輾
          轉進口著作物之行為，顯係為商業佈局考量，不符著作權法「發行」之要
          件；又香港新力公司在法人格上與告訴人日商新力公司各別，縱英特全公
          司受香港新力公司委託，亦與告訴人日商新力公司無涉云云，不無誤會。
   （c）「發行」之事證：
         如附表二所示之「ＧＴ（ＧＲＡＮ  ＴＵＲＩＳＭＯ２）實戰賽車II」、
        「ＴＨＥ  ＬＥＧＥＮＤ  ＯＦ  ＤＲＡＧＯＮ龍騎士傳說」遊戲光碟電腦
        程式軟體著作為新力公司所著作，「太空戰士第八代（ＦＩＮＡＬ  ＦＡＮ
        ＴＡＳＹⅧ）」遊戲光碟之電腦程式軟體著作為思奎爾公司所著作；「惡靈
        古堡射擊版（ＢＩＯ  ＨＡＺＡＲＤ  ＧＵＮ  ＳＵＲＶＩＶＯＲ）」、「
        恐龍危機（ＤＩＮＯ  ＣＲＩＳＩＳ）」遊戲光碟之電腦程式軟體著作為卡
        波光公司所著作，上開各該電腦遊樂器程式著作均係在臺灣地區與日本同日
        首次發行（各著作在臺灣地區與日本發行之日期詳如附表二所示），有告訴
        人公司之著作權證明及首次發行資料（含台灣地區與日本地區同步發行日文
        雜誌宣傳頁影本、台灣地區總代理商英特全股份有限公司定貨單影本、空運
        載貨單影本、進口報單影本、進貨單影本、出貨單影本、統一發票影本、期
        初期末存量明細表影本、存貨異動明細表影本）在卷足憑（以上均見本院上
        更（一）卷第一六三頁以下）。
   （d）綜上所述，本件系爭電視遊樂器遊戲軟體之著作權人即告訴人，確有委託他
        人在台灣散布能滿足公眾合理需求之重製物，核已符合著作權法第三條第一
        項第十二款對發行之定義，依同法第四條之規定，對本件系爭之電腦程式著
        作應享有著作權，應受我國著作權法之保護至明。
三、被告以犯以明知為侵害著作權之物意圖營利而交付之方法侵害他人之著作權（販
    賣仿冒遊戲光碟片）為常業之認定：
（一）被告明知附表二、三所示之仿冒遊戲光碟片仍予販賣營利：
      附表二、三所示之電腦遊樂器程式之遊戲光碟片，係不詳姓名年籍之人擅自重
      製新力公司、思奎爾公司、卡波光公司、及美商藝電公司，或同步於中華民國
      管轄區域內首次發行，或係依中美著作權協定第一條，受我國著作權法保護之
      著作物，已如前述，而查ＰＳ真品遊戲價格約在新台幣一千五百元至二千元之
      間，此據告訴代理人於本院八十九年十月十九日訊問時陳明，被告自該姓名年
      商標權及著作權之盜版電腦遊戲程式光碟片，再以每片四十五元之價格販售，
      遊戲卡匣進貨價二、三百元，再以三百到六百元之價格賣出，亦經被告於本院
      九十二年六月九日訊問時自陳（見本院上更一卷一第八一頁）。被告既從事遊
      戲光碟之販售，對於上開扣案如附表二、三所示之仿冒遊戲光碟片，自無從諉
      為不知係侵害新力公司、思奎爾公司、卡波光公司及藝電公司著作權之物，被
      告有以明知為侵害著作權之物，意圖營利而交付之方法，侵害他人之著作權之
      犯行，至堪明灼。
（二）常業犯之認定：
      按刑法上所謂常業犯，係指反覆以同種類行為為目的之社會活動之職業性犯罪
      而言，至於其犯罪所得之多寡，事後仍否保有該犯罪所得，是否恃此犯罪為唯
      一的謀生職業，則非所問，縱另兼有其他職業，或犯罪所得不多，均無礙於該
      常業犯之成立（最高法院八十五年度台上字第五一０號判例、八十九年度台上
      字第四四五號判決參照）。是侵害著作權之常業犯，應指有反覆以侵害著作權
      為目的之同種類社會活動之職業性犯罪而言，至於犯罪所得之多寡，是否恃此
      犯罪為唯一的謀生職業，則非所問，縱另兼有其他職業，或犯罪所得不多，均
      無礙於常業犯之成立。本件被告所開設之「一二三玩具禮品店」外所掛招牌上
      有「玩具、模型、電視遊樂器」等字樣，可知其主要係販賣電視遊樂器及週邊
      商品，且店內主要展示亦以盜版光碟為主，亦有照片六幀在卷足憑（見八十九
      年度偵字第四九三０號卷第十四、十五頁）。又查獲之盜版光碟片多達一千六
      百七十六片，盜版之任天堂卡匣為五十九個，數量龐大，被告明知其中有部分
      同時為侵害著作權之物，仍以同一種類之行為販售，交付予不特定之人，且其
      經濟來源皆仰賴其所經營之「一二三禮品玩具店」，業經被告於原審中供明（
      見原審八十九年七月二十八日訊問筆錄），是被告既有反覆以同類侵害著作權
      為目的之行為，參諸前開說明，自應論以常業犯。被告辯稱伊主要係販售玩具
      禮品，並非販賣盜版光碟及卡匣，伊不是常業犯云云，亦不足採。
四、被告明知為意圖欺騙他人於同一商品使用相同於他人註冊商標之圖樣商品而販賣
    之事證：
（一）違反商標專用權之態樣：
      商標，乃為表彰自己營業之商品，以文字、圖形、記號、顏色組合或其聯合式
      ，足以使一般商品購買人認識為表彰商品之標識，並得藉以與他人之商品相區
      別，透過註冊取得專用權者。商標法制定之目的在商標專用權之取得與保護，
      及消費者利益之保護，以避免消費者對商品來源發生混淆、誤認，進而促進工
      商企業之正常發展，因此商標法亦重視商標使用之保護，按商標之使用係指為
      行銷之目的，將商標使用於商品或其包裝、容器、標帖、說明書價目表或其他
      類似物件上，而持有、陳列或散布，使用於同一商品或類似商品，若附加相同
      或近似於他人註冊商標圖樣於商品之包裝、容器、說明書、價目表上，應即受
      他人商標專用權效力所拘束，此為商標法第六條第一項所明定。又透過電磁作
      用，如以遊樂器、光碟機、電腦主機之操作為媒介，始於電視或電腦螢幕前出
      現商標圖樣者，其標示型態足資一般商品購買人認識其表彰商品之來源者，解
      釋上應認屬於商標法第六條第一項之所稱之其他類似物件之範疇。故於同一商
      品或類似商品，使用相同或近似於他人註冊商標之圖樣或明知為該等商品而販
      賣、意圖販賣而陳列、輸出或輸入者，同法第六十二條、第六十三條定有處罰
      明文。因此，商標之主要目的在於「使用」。而商標之「使用」，其方式不一
      而足，侵害商標之態樣亦變化多端。
（二）違反商標專用權方式：
  （１）附件一所示之電腦遊戲光碟片（附表二除外），其透過電視遊樂器執行，於
        電視影像畫面中均會顯示出附表一編號一、二所列之商標圖樣；附件二所示
        之遊戲卡匣，其透過電視遊樂器執行，則會顯示出附表一編號六之商標圖樣
        ，其中「薩爾達傳說」、「口袋怪物」、「迷你Ｆ１賽車」、「超級瑪莉」
        遊戲卡匣，執行時並會顯示附表一編號十三、十二、十、十一、七、八、九
        之商標圖樣，其中「街頭快打」、「ＷＡＲＯＬＡＮＤ  ２」遊戲卡匣，執
        行時並會顯示附表一編號五之商標圖樣。此據告訴代理人陳明，並為被告所
        不爭執。又「ＦＩＮＡＬＦＡＮＴＡＳＹⅧ」電腦遊戲程式光碟片之外觀及
        封面紙上印有思奎爾公司申請註冊之商標圖樣，此有告訴人提出之照片乙張
        可證（參臺灣台北地方法院檢察署八十九年偵字第七五九三號卷），被告侵
        害上開商標已臻明顯。
  （２）扣案如附件一所示之仿冒電腦遊戲程式光碟，依查獲時播放結果，扣案盜版
        電腦遊戲光碟片，透過電視遊樂器執行，於電視影像畫面中會呈現出「Play
        Station」、「PS」之商標圖案，且於畫面下方會出現新力公司所標示之「
        Licensed By Sony Computer Entertainment Inc.」（中譯為經新力公司授
        權），是該等光碟片雖須藉由遊樂器、光碟機、電腦主機之操作，始於電視
        或電腦螢幕出現上開商標，然仿冒之遊戲光碟片內已燒錄儲存有該等商標，
        透過電視遊樂器主機執行程式，於電視螢幕上仍可出現該等商標圖樣，其標
        示型態足使一般商品購買人認識其所表彰之來源，解釋上應屬商標法第六條
        第一項所稱其他類似物件之範疇，亦是商標之使用方法之一種。而該等商標
        已為消費者所熟識，足以表彰該商品一定品質或商譽之保證，仿冒之遊戲光
        碟片已與該等商標結為一體，尚難僅以該等遊戲光碟片之外觀或包裝未顯示
        上述商標，即認未違反商標法第六十三條所定侵害他人商標之犯行。辯護人
        為被告辯稱：被告未曾執行過該等光碟，不知光碟內含有商標等影像云云，
        係無可採。
（三）購買者於購買時明知係仿冒品，被告仍構成意圖欺騙他人之犯罪要件：
      按商標法第六十三條所定刑罰，僅須行為人明知所販賣者為意圖欺騙他人而於
      同一商品使用相同於他人註冊商標之商品為已足，並不以使消費者產生混淆、
      誤認或陷於錯誤為成立要件。且擅自仿冒他人註冊商標之商品，本身即足以產
      生混淆，此在仿冒之初即已特定，是扣案之仿冒光碟究在何場所、以何種包裝
      、價格販售，或消費者是否知悉其為仿冒品，均與是否成立商標法第六十三條
      之罪無關，最高法院著有九十二年度台上字第二九一二號判決足資參照，且商
      標之作用，乃在表彰商標專用權人所生產、製造、加工、檢選、批售或經紀之
      商品，使一般消費者認識該商標之商品，並可藉此辨明商品之來源與信譽。故
      如所販售之商標圖樣非原廠所製作，而係出於他人之仿冒者，若仿冒之商品，
      足以使一般消費者產生混同或誤認時，雖然交易相對人因該仿冒商品之價格低
      廉而不致產生混淆，惟對於其餘購買該商標產品之廣大消費者及商標專用權人
      而言，仍會因行為人之販賣行為而產生被欺騙之感覺，是行為人販賣仿冒商品
      ，縱購買之相對人於購買時明知係仿冒商品，仍屬意圖欺騙他人；是被告明知
      而販賣相同商標圖樣之仿冒商品，係犯商標法第六十三條販賣仿冒商標商品罪
      ，自無疑義。
五、著作權法於九十二年七月九日總統令修正公布，同日施行（以下稱修正後著作權
    法），將修正前著作權法第八十七條、第九十三條、第九十四條均予修正，另增
    訂第九十一條之一。本件被告此部分以明知為侵害著作權之物（光碟）而意圖營
    利而交付之方法侵害他人之著作權之行為，在修正後著作權法中，係犯修正後著
    作權法第九十四條第一項、第九十一條之一第三項之以意圖營利而以移轉所有權
    之方法散布著作重製物而其重製物為光碟為常業罪，法定刑為一年以上七年以下
    有期徒刑，得併科新台幣三十萬元以上三百萬元以下罰金。然被告之行為，依修
    正前著作權法，因有違反修正前著作權法第八十七條第二款之情事，故係犯修正
    前著作權法第九十四條、第九十三條第三款之「以犯以明知為侵害著作權之物意
    圖營利而交付之方法侵害他人之著作權為常業」罪，法定刑為一年以上七年以下
    有期徒刑，得併科新台幣四十五萬元以罰金。二者比較適用結果，以上開修正前
    著作權法較有利於被告，依刑法第二條第一項但書之規定，應適用修正前著作權
    法之規定，合先敘明。核被告販賣交付侵害他人著作權之電腦遊戲程式光碟片之
    行為恃以維生，係犯修正前著作權法第九十四條之「以犯以明知為侵害著作權之
    物意圖營利而交付之方法侵害他人之著作權為常業」罪。至於本件由電視螢幕出
    現之文字或圖樣商標本身，雖屬於電腦處理所顯示之圖樣及字形，惟其既已屬於
    商標法所保護之特別法益，依特別法優先普通法之原則，自無再以刑法準私文書
    適用之餘地（最高法院九十年度台上字第七一○六號判決參照）。又被告明知本
    件扣案之電腦遊戲程式光碟片、遊戲卡匣等物品均係意圖欺騙他人，於同一商品
    使用相同於他人商標圖樣之仿冒商品而販賣，係犯商標法第六十三條之販賣仿冒
    商品罪；先後多次違反商標法犯行，均時間緊接，所犯構成要件相同之罪名，顯
    係基於概括犯意反覆為之，應依刑法第五十六條連續犯之規定各論以一罪，並加
    重其刑。同時侵害數商標專用權人之法益，為一行為觸犯術罪名之同種想像競合
    犯，應從一重處斷。又被告以一販賣行為同時觸犯商標法第六十三條及著作權法
    第九十四條之罪，為想像競合犯，應從一較重之著作權法第九十四條之罪處斷。
六、原審據以論罪科刑，固非無見，惟查：（一）被告行為後，著作權法第九十三條
    ﹑九十四條業於九十二年七月九日修正公佈，同年月十一日施行，原審未及比較
    新舊法而為適用，尚有未洽。 （二）原判決對於光碟片經主機操作後，會於電
    視畫面內呈現他人商標圖樣，認不構成「商標使用」之行為，尚有未合，已如前
    述。（三）原判決認定被告與另一不詳姓名之成年男子即被告於警局偵訊時所供
    之「為賣方送貨之外務員」，成立共同正犯，亦有未洽。（三）原判決漏未將附
    表三所示盜版之美商藝電公司光碟片二十六片列入，尚有未洽。被告上訴意旨否
    認為常業犯且以原審量刑過重為由，指摘原判決不當，雖非可取，檢察官循告訴
    人新力公司之請求，以被告既明知其所販賣之商品係仿冒他人商標之物而販賣，
    若因其販賣之場所及價格高低決定是否涉犯商標法之罪，則法律對於商標之保護
    ，豈非具文（最高法院八十六年度台非字第二四一號判決），則為有理由，原判
    決復有上開可議之處，自應由本院予以撤銷改判。爰審酌被告因一己之私利，意
    圖營利而持有交付盜版電腦遊戲程式光碟片，侵害他人之智慧財產權，且販售數
    量非微，影響我國社會經濟、法律秩序及我國保護智慧財產權之國際形象，並審
    酌被告參與犯罪之時間、程度及犯後坦認犯罪之態度等一切情狀，量處有期徒刑
    一年四月。查被告前未曾受有期徒刑以上之刑之宣告，有本院被告全國前案紀錄
    表可參，其犯罪後已與新力公司達成和解，有和解契約書在卷足佐，犯後已知悔
    誤，現任職於大開企業公司，有在職證明書可參，告訴代理人徐嶸文律師亦陳稱
    如被告如對於法律意見不再爭執，建議給予緩刑之機會，本院審認上情，認被告
    經此刑之宣告，當知警惕，信無再犯之虞，併予宣告緩刑三年，以啟自新。扣案
    之盜版遊戲光碟目錄十四本、如附件一所示盜版遊戲光碟片共一千六百五十片、
    如附件二所示盜版任天堂遊戲卡匣五十九個（其中一個為空盒）、附表三所示盜
    版光碟片二十六片，依被告於警詢明確供述扣案之盜版光碟及遊戲卡匣之進價、
    售價、所賺取之利潤等情，足證扣案之物屬被告所有，且為供犯罪所用之物。扣
    案關於所販賣之仿冒商標之光碟片、卡匣，依商標法第六十四條規定，不問屬於
    犯人與否，宣告沒收；其餘之物，則依刑法第三十八條第一項第二款宣告沒收。
七、公訴意旨另以：被告所販賣前揭仿冒新力公司產製之遊戲光碟片，於電視遊樂器
    執行使用時，除在電視影像畫面呈現出前揭商標圖樣外，於畫面下方會出現新力
    公司所標示之「Licensed By Or Sony Computer Entertainment Inc.「PS」等
    足以對外表示一定該等光碟產品係新力公司所生產用意之證明文字；並仿冒任天
    堂公司產製之遊戲卡匣，於置入電視遊樂器主機執行使用時，除在電視影像畫面
    呈現出前揭商標圖樣外，於畫面下方會出現該公司所標示之由卡波光公司、思奎
    爾公司、藝電公司或任天堂公司等足以對外表示一定該等產品內之著作係前開公
    司所創作之用意證明文字，分別係偽造新力公司及任天堂公司表示授權、出品用
    意之證明，屬刑法第二百二十條第一項之準私文書，被告販賣上開由不詳姓名年
    等仿冒光碟係由新力公司等合法授權所生產製造，足生損害於新力等公司等情，
    而認被告此部分行為係犯刑法第二百十六條、第二百二十條、第二百十條之行使
    偽造準文書罪嫌云云。經查：
（一）按刑法第二百十六條、第二百十條之行使偽造私文書罪，乃依文書之用法，以
      之充作真正文書加以使用之意，故必須行為人就偽造文書之內容向他方有所主
      張，始與行使偽造私文書犯罪之構成要件該當，即刑法上所謂行使偽造之文書
      ，除提出該偽造之文書外，尚須依以之充作真正文書而加以使用之意，就所偽
      造文書之內容向他方有所主張，始足當之（最高法院四十七年台上字第一○四
      八號、七十二年台上字第四七○九號判例要旨參照）。再者，就此類販賣盜版
      光碟之案件，近時實務見解一致認為與行使偽造準私文書罪責無關：按法務部
      ８８˙４˙２７法８８檢字第000687號函明示：系爭「Licensed by Sony
      Computer Entertainm ent Inc」授權文字，必須透過PS 遊戲主機之執行方可
      顯示其內容，乃上訴人既僅單純販賣系爭光碟，並未曾加以播放，實無從認識
      系爭光碟內含系爭之授權文字，遑論其有行使偽造準私文書之故意。」；另九
      十年度司法院第五十期司法業務研究會研討結論謂：「乙說：．．．某甲除販
      賣該盜拷光碟外，並未特別公告週知有意消費之人，該軟體係經原公司合法之
      意思傳達（及行使偽造文書之法意思），．．．」；台灣高等法院檢察署研究
      意見暨９１˙１０˙１５法務部法檢決字第0890001055號函亦謂：「查盜版遊
      戲光碟通常均較正版遊戲光碟便宜，買賣雙方均知其為盜版光碟，交易時，販
      賣者僅單純將盜版光碟交付於買受之顧客，並未向該顧客主張版權敘述文書，
      即無行使該版權敘述文書之意思，自不構成行使偽造文書罪。」；最高法院九
      十二年度台上字一一三三號、一三二Ｏ號、一五二二號、一五二四號、一六九
      三號判決意旨，亦均認單純交付光碟之行為，不構成行使偽造文書之犯行。
（二）查本件被告向他人購入扣案光碟後販賣於一般顧客，未自己看過光碟內容等情
      ，業據被告供明在卷（見本院更一卷一第八二頁），復就被告販賣仿冒光碟片
      交易過程觀之，被告對於系爭授權文字並未對客戶為任何主張，況且交易時，
      該等授權文字之程式既隱藏於光碟片之中，故買賣交易之際，客觀上被告亦難
      以該等內容為任何主張，且客戶交易當場未見到該等內容，又如何憑信被告之
      主張為真，而為文書之信用交易？復無其他任何積極證據足以證明被告於販賣
      仿冒光碟片時，有透過遊戲主機撥放，並於遊戲主機上出現告訴人新力公司等
      之商標影像及新力公司等名稱與授權文字，而新力公司、任天堂公司商標圖樣
      及名稱、授權文字係經主機執行光碟片內儲存之程式始得表現於電視螢幕上，
      而非表現於光碟片外觀，被告等於出售該遊戲光碟片時，並未透過主機執行，
      將出現上開授權文字之影像畫面出示於消費顧客，以之充作真正文書加以使用
      之意，自無就所偽造文書之內容向他方有所主張之可言。又上開於電視螢幕出
      現之英文名稱及授權文句係被告等先將光碟片售予不特定之顧客，該顧客事後
      再將之置於適合執行該光碟片電腦軟體程式之主機內，配合電視等相關設備，
      使之出現於電視螢幕上，此一結果並非被告販賣電腦遊戲光碟片之時所發生，
      而係顧客事後自行執行光碟片內之檔案程式之結果，被告於交易過程對於該等
      英文名稱及授權文字並未對顧客為任何主張，被告應僅單純販賣系爭光碟，並
      未曾加以播放，實無從認識系爭光碟內含系爭之授權文字，遑論其有行使偽造
      準私文書之故意，此外，亦無證據證明被告於交易時向買受人主張該仿冒光碟
      片係新力公司等製作之真品，買受者是否亦知悉此為仿冒光碟片，且藉由遊戲
      主機執行後，畫面上會出現告訴人等之公司名稱與授權文字，揆諸前揭意旨，
      核與刑法第二百十六條、第二百十條行使偽造私文書罪之犯罪構成要件並不該
      當（最高法院九十年度台非字第二五三號刑事判決參照），自難以行使偽造私
      文書罪責相繩。
八、綜上以觀，被告販賣光碟片之行為，並無對文書內容加以主張之事實，更無行使
    偽造文書之主觀犯意，自無該當行使偽造準私文書罪之可言，要難以刑法第二百
    十六條、第二百二十條第二項、第二百十條罪名相繩。公訴人認此部分與起訴有
    罪之常業侵害他人著作權罪部分，有裁判上一罪之之牽連犯關係，不另為無罪之
    諭知。
據上論斷，應依刑事訴訟法第三百六十九條第一項後段、第三百六十四條、第二百九
十九條第一項前段，修正前著作權法第九十四條、商標法第六十三條、第六十四條、
刑法第十一條前段、第五十六條、第五十五條、第七十四條第一款、第二條第一項但
書、第三十八條第一項第二款，判決如主文。
本案經檢察官呂丁旺到庭執行職務。
中      華      民      國    九十二    年     十一     月     十二     日
                              臺灣高等法院刑事第十庭
                                  審判長法  官  溫  耀  源
                                        法  官  邱  同  印
                                        法  官  吳      燦
右正本證明與原本無異。
如不服本判決，應於收受送達後十日內向本院提出上訴書狀，其未敘述上訴之理由者
並得於提起上訴後十日內向本院補提理由書（均須按他造當事人之人數附繕本）。
                                        書記官  陳  靜  姿
中      華      民      國    九十二    年     十一     月     十二     日
附錄：本案論罪科刑法條全文
著作權法第九十四條
以犯第九十一條、第九十二條或第九十三條之罪為常業者，處一年以上七年以下有期
徒刑，得併科新臺幣四十五萬元以下罰金。


司法院資訊處製作；財團法人民間司法改革基金會備份。
